臺灣高等法院刑事判決
110年度上訴字第651號
上  訴  人  
即  被  告  林秉樂


              （現於法務部○○○○○○○○○○○執行中）
選任辯護人  陳克譽律師
            王俊賀律師
上列上訴人即被告因毒品危害防制條例案件，不服臺灣新北地方
法院109年度審訴字第2153號，中華民國109年12月23日第一審判
決（起訴案號：臺灣新北地方檢察署109年度偵字第30068號），
提起上訴，本院判決如下：
    主  文
上訴駁回。
    犯罪事實
一、林秉樂明知甲基安非他命、甲氧基甲基安非他命（MMA）係
    毒品危害防制條例第2條第2項第2款公告之第二級毒品，不
    得非法持有，竟基於持有第二級毒品純質淨重20公克以上之
    犯意，於民國109年4月18日下午1時許，在新北市新莊區新
    泰國中校門口，以新臺幣（下同）2萬3,000元之代價，向綽
    號「阿天」之年籍不詳成年男子購入第二級毒品甲基安非他
    命2包（純質淨重22.3439公克以上）、含第二級毒品甲氧基
    甲基安非他命之藍綠色錠劑1顆，而非法持有第二級毒品純
    質淨重20公克以上。嗣於109年4月18日晚間10時30分許，林
    秉樂搭乘友人陳耀銘駕駛之車號000-0000號自小客車，行經
    新北市三重區正義南路與光興街口前時，因違停路口紅線而
    遭警盤查，員警盤查過程中，以目視所及林秉樂所著白色連
    帽運動衫之連帽內藏有上開第二級毒品甲基安非他命2包（
    驗前淨重28.5727公克，驗餘淨重28.5157公克，純質淨重22
    .3439公克）、含第二級毒品甲氧基甲基安非他命之藍綠色
    錠劑1顆（驗前淨重0.2654公克，全部取樣鑑驗，驗餘淨重0
    公克），而為警當場查獲，並扣得上開第二級毒品。
二、案經新北市政府警察局三重分局報告臺灣新北地方檢察署檢
    察官偵查起訴。
　　理  由
壹、程序部分
一、按我國刑法採刑罰與保安處分雙軌制，是若被告初次施用毒
    品並同時持有逾法定數量毒品時，由於觀察勒戒、強制戒治
    性質上係屬保安處分，與刑罰性質不同，故針對同一犯行併
    予諭知刑罰及保安處分者自無不可（例如對竊盜慣犯同時宣
    告強制工作），且此時持有逾法定數量毒品行為之不法內涵
    已非嗣經不起訴處分之施用毒品行為所得涵蓋，故法院除應
    就被告所為論以持有逾法定數量毒品罪刑外，另應就施用毒
    品犯行部分裁定令入勒戒處所施以觀察勒戒，此亦為刑罰與
    保安處分雙軌制之使然，並無違反一事不二罰原則（最高法
    院107年度台上字第3919號判決意旨參照）。查：本案上訴
    人即被告林秉樂於109年4月18日下午2時許，在新北市新莊
    區泰林路之加油站廁所內施用第二級毒品甲基安非他命1次
    之行為，另經原審法院以109年度毒聲字第489號裁定送觀察
    、勒戒，有該刑事裁定及本院被告前案紀錄表在卷可按，揆
    諸上開最高法院判決意旨，本案被告持有逾量第二級毒品行
    為之不法內涵並非前述施用毒品行為所得涵蓋，檢察官起訴
    被告持有第二級毒品純質淨重20公克以上罪嫌，於法相合，
    合先敘明。
二、證據能力部分：
　㈠按被告以外之人於審判外之言詞或書面陳述，除法律有規定
    者外，不得作為證據。另按被告以外之人於審判外之陳述，
    雖不符合同法第159條之1至第159條之4之規定，然經當事人
    於審判程序同意作為證據，法院審酌該言詞陳述或書面陳述
    作成時之情況，認為適當者，亦得為證據。當事人、代理人
    或辯護人於法院調查證據時，知有第159條第1項不得為證據
    之情形，而未於言詞辯論終結前聲明異議者，視為有前項同
    意，刑事訴訟法第159條第1項、第159條之5分別定有明文。
    該條立法意旨在於傳聞證據未經當事人之反對詰問予以核實
    ，原則上先予排除，惟若當事人已放棄反對詰問權，於審判
    程序中表明同意該等傳聞證據可作為證據；或於言詞辯論終
    結前未聲明異議，基於尊重當事人對傳聞證據之處分權，及
    證據資料愈豐富，愈有助於真實發見之理念，且強化言詞辯
    論主義，使訴訟程序得以順暢進行，上開傳聞證據亦均具有
    證據能力。查本件被告以外之人於審判外之言詞或書面陳述
    屬傳聞證據部分，檢察官、被告及辯護人於本院並未爭執證
    據能力，且迄於言詞辯論終結前亦未聲明異議，復本院認其
    作成之情形並無不當情形，經審酌後認為適當，均應認於本
    案有證據能力。
  ㈡另本件認定事實引用之卷內其餘非供述證據部分，與本案均
    有關連性，亦無證據證明係實施刑事訴訟程序之公務員以不
    法方式所取得，依刑事訴訟法第158條之4之反面解釋，當有
    證據能力，復於本院審理時，提示並告以要旨，使檢察官、
    被告及辯護人充分表示意見，自得為證據使用。
貳、實體方面
一、認定犯罪事實所憑證據及認定之理由
　㈠上訴人即被告林秉樂於犯罪事實一所載時、地，非法持有第
    二級毒品純質淨重20公克以上之事實，業據被告迭於警詢、
    偵查中及原審、本院均坦承不諱（見新北檢109年度毒偵字
    第2718號卷《下稱毒偵2718卷》第4至7、13至14、16至17頁，
    原審卷第103至105、109至112頁，本院卷第191頁）。
　　並有新北市政府警察局三重分局扣押筆錄、扣押物品目錄表
    、扣押物品收據（見毒偵2718卷第8至10頁）；現場照片7張
    （見毒偵2718卷第11至12頁）。且有第二級毒品甲基安非他
    命2包、含有第二級毒品甲氧基甲基安非他命之藍綠色錠劑1
    顆扣案可資佐證。
　㈡又查扣之白色晶體2包、鑽石圖案藍綠色錠劑1顆經送鑑定結
    果：⑴白色晶體2包，驗前淨重28.5727公克，取樣0.057公克
    ，驗餘淨重28.5157公克，純度78.2%，純質淨重22.3439公
    克，檢出第二級毒品甲基安非他命成分；⑵鑽石圖案藍綠色
    錠劑1顆：驗前淨重0.2654公克，取樣0.2654公克，驗餘淨
    重0公克，檢出第二級毒品甲氧基甲基安非他命成分等情，
    有臺北榮民總醫院109年6月11北榮毒鑑字第C0000000號毒品
    成分鑑定書（見毒偵2718卷第15頁）、臺北榮民總醫院109
    年6月11北榮毒鑑字第C0000000-Q號毒品純度鑑定書（見毒
    偵2718卷第15頁背面）在卷可憑。是認被告上開任意性自白
    內容與事實相符，堪足採認為真實。
　㈢綜上，本案事證明確，被告上開犯行，堪予認定，自應依法
    論科。
二、論罪：
  ㈠按行為後法律有變更者，適用行為時之法律，但行為後之法
    律有利於行為人者，適用最有利於行為人之法律，刑法第2
    條第1項定有明文。被告為本案行為後，毒品危害防制條例
    第11條之規定，雖於109年1月15日修正公布，並於同年7月1
    5日施行，惟此次修法毒品危害防制條例第11條第4項並未修
    正；而既然新舊法處罰之輕重相同，即無比較適用之問題，
    非刑法第2條所指之法律有變更，即無本條之適用，應依一
    般法律適用原則，適用裁判時法（最高法院95年度第21次刑
    事庭會議、107年度台上字第4438號判決意旨、臺灣高等法
    院暨所屬法院95年法律座談會刑事類提案16號、第18號參照
    ），先予說明。
　㈡核被告所為，係犯毒品危害防制條例第11條第4項之持有第二
    級毒品純質淨重20公克以上罪。
　㈢刑之加重事由
　　被告前有多次違反毒品危害防制條例案件，其於106年間，
    因違反毒品危害防制條例案件，經原審法院於107年4月19日
    以106年度審易字第2849號判處有期徒刑6月確定，並於107
    年11月12日易科罰金執行完畢等情，有本院被告前案紀錄表
    附卷可按，被告前受有期徒刑之執行完畢後，其於5年以內
    故意再犯本件有期徒刑以上之罪，為累犯，茲參酌司法院釋
    字第775號解釋意旨，審酌被告前有違反毒品危害防制條例
    之故意犯罪執行完畢，卻未能謹慎守法，故意再犯本案同性
    質之持有逾量第二級毒品犯行，顯見其刑罰反應力甚為薄弱
    ，本院認本案加重最低本刑尚無罪刑不相當之情形，其人身
    自由並未因此遭受過苛之侵害，依刑法第47條第1項之規定
    ，加重其刑。
  ㈣被告不符合自首規定
　　⒈本案查獲被告過程，業據查獲員警陳毅峯於110年3月9日提
      出職務報告書略以「本分局三重所警員陳毅峯、李彥 霖
      擔服巡邏勤務，於109年04月18日22時30分，巡邏巡經三
      重區正義南路與光興街口，警方見涉嫌人林秉樂（經查有
      毒品、竊盜等刑案資料）所在之租賃白色自小客車RBU-11
      78號，違停於該處路口紅線上，因此上前進行盤查，發現
      車上有四名分別為駕駛陳茗耀、乘客顏瑞德、乘客許辰、
      涉嫌人林秉樂，警方於盤查林秉樂時其神情緊張且言詞閃
      爍，因警方於盤查過程中當時坐於後座之林嫌與證人顏瑞
      德皆為多項毒品前科（多項施用持有二級毒品與販賣前科
      ）且詢問過程中，駕駛陳茗耀與副駕駛許辰皆表示經林嫌
      指示去載他，且與林嫌一同上車之顏瑞德他們並不認識，
      因此警方『高度懷疑』車内、或林嫌身上藏有第二級毒品安
      非他命，警方於盤查過程中『即見』林秉樂所著之白色連帽
      運動衫之連帽内藏有疑似二級毒品安非他命結晶體一大包
      之物品，警方遂隨即命犯嫌林秉樂交付該毒品證物，該林
      嫌非主動交付，警方於内取出二級毒品安非他命2包（編
      號一毛重：22.8公克）（編號二毛重：6.82公克）與搖頭
      丸1顆（淨重0.26公克）警方當場依法查扣，警方遂於109
      年4月18日22時42分當場依法查扣並告知涉嫌人林秉樂涉
      嫌毒品罪名及基本權利後帶返所偵辦」等情，有新北市政
      府警察局三重分局函及檢附之職務報告書在卷可憑（見本
      院卷第93、97頁）。
    ⒉刑法第62條規定「對於未發覺之罪自首而接受裁判者，得
      減輕其刑」，所謂發覺，並非以有偵查犯罪職權之機關或
      人員確知其人犯罪無誤為必要，祇要有確切之根據得為合
      理之可疑，而對犯罪行為人發生嫌疑時，即得謂為已發覺
      。查：本件被告主動交付毒品之前，查獲員警目視所及被
      告之白色連帽運動衫之連帽内藏有疑似第二級毒品安非他
      命結晶體之物，已有高度懷疑被告持有毒品犯行，已如前
      述，顯徵查緝機關已對被告有合理之懷疑，縱然被告此時
      主動交付毒品，充其量為自白犯行、犯後態度良好，顯不
      符合自首之要件。
　　⒊雖被告及其辯護人主張新北市政府警察局三重分局刑事案
      件報告書記載「主動交付」（見偵2718卷第2頁），然查
      ：
　　　⑴上開報告書所記載之前後文為「…形跡可疑遭警方盤查，
        渠自知難逃法網，主動交付…」，並非被告毫無緣由而
        主動交出毒品。
　　  ⑵刑法第62條規定之自首要件，在於查緝機關發覺前或對
        被告有合理懷疑前，被告先自首犯行，著重於員警發覺
        、合理懷疑前之時間點，並非著重在客觀行為上，係被
        告主動交付抑或員警搜索、扣押所得。從而，刑事案件
        報告書所記載「主動交付」、職務報告書所記載「非主
        動交付」，均非本院判斷自首之重要憑據，被告及辯護
        人憑此記載而主張符合自首之規定，尚無足採認。
三、被告及辯護人聲請傳喚證人即新北市政府警察局三重分局警
    員陳毅峯與李彥霖，以證明被告於警員發現有毒品之前就有
    主動交付毒品乙節。然因本案查獲過程，業經上開職務報告
    記載明確，且經本院認定如上，認無傳喚上開2名證人之必
    要，附此敘明。
四、駁回上訴之理由
　㈠原審認被告持有第二級毒品純質淨重20公克以上犯行，事證
    明確，並適用毒品危害防制條例第11條第4項、第18條第1 
    項前段，刑法第47條第1項等規定，審酌被告無視於政府所
    推動之禁毒政策，明知毒品危害國人身心健康，屬法令規範
    之違禁物品，竟未經許可非法持有第二級毒品純質淨重20公
    克以上，所為助長毒品流通，極易滋生其他犯罪，亦影響社
    會秩序及善良風俗，殊非可取，兼衡其持有毒品之數量，暨
    其素行、犯罪之動機、目的、手段，自陳高職肄業之智識程
    度，目前從事種菜、賣菜工作，須扶養殘疾母親及女兒之生
    活狀況，及犯罪後坦承犯行之態度等一切情狀，量處有期徒
    刑7月。並說明扣案之第二級毒品毒品甲基安非他命2包（驗
    餘淨重28.5157公克，純質淨重22.3439公克），應依毒品危
    害防制條例第18條第1項前段規定沒收銷燬之；而包裝袋2個
    ，難與毒品完全析離，併同沒收銷燬之；至於鑑驗用罄之甲
    基安非他命、甲氧基甲基安非他命部分，因已滅失，爰不再
    為沒收銷燬之諭知。經核原判決認事、用法並無違法或不當
    ，業已斟酌刑法第57條各款所列情狀，量刑之宣告亦稱妥適
    ，而未逾越法定刑度，符合比例原則，另沒收之宣告於法相
    合。
　㈡被告提起上訴，主張刑事案件報告書第2頁記載「主動交付」
    ，已符合自首之規定，應予減輕其刑云云，經查：
　　⒈按「對於未發覺之罪自首而受裁判者，得減輕其刑」，刑
      法第62條前段定有明文。準此，自首之要件在於具有偵查
      權限之公務員發覺、高度懷疑被告犯罪嫌疑之前，被告先
       主動告知或交出毒品，然查本案員警先目視所及被告連
      帽內之結晶體2包，業已高度懷疑被告持有毒品罪嫌，被
      告始交付毒品予員警，並不符合自首之要件，已如前述，
      被告此部分之上訴，為無理由。
　　⒉按刑事審判旨在實現刑罰權之分配的正義，故法院對有罪
      被告之科刑，應符合罪刑相當之原則，使輕重得宜，罰當
      其罪，以契合社會之法律感情，此所以刑法第57條明定科
      刑時應審酌一切情狀，尤應注意該條所列10款事項以為科
      刑輕重之標準，俾使法院就個案之量刑，能斟酌至當。而
      量刑輕重係屬事實審法院得依職權自由裁量之事項，苟已
      斟酌刑法第57條各款所列情狀而未逾越法定刑度，不得遽
      指為違法，最高法院72年度台上字第6696號判決先例可資
      參照。查被告所犯持有第二級毒品純質淨重20公克以上罪
      ，法定刑度為「有期徒刑6月以上、5年以下」，原判決量
      處有期徒刑7月，認屬從低度量刑，可認原判決就此部分
      之刑罰裁量職權行使，既未逾越法律所規定之範圍，亦無
      濫用權限之情形，難遽謂原判決就此部分之量刑有何不當
      ，縱與被告主觀上之期待有所落差，仍難指其量刑有何不
      當或違法，認被告此部分之上訴，亦無理由，均應予駁回
      。
據上論斷，應依刑事訴訟法第368條，判決如主文。　　
本案經檢察官洪三峯提起公訴，檢察官陳正芬到庭執行職務。
中　　華　　民　　國　　110 　年　　6 　　月　　3 　　日
              　  刑事第二十三庭審判長法　官  許永煌
　　　　　　　　　　　　　　　　　    法　官  吳定亞
　　　　　　　　　　　　　　　　　    法　官  黃美文
以上正本證明與原本無異。
如不服本判決，應於收受送達後20日內向本院提出上訴書狀，其
未敘述上訴之理由者並得於提起上訴後20日內向本院補提理由書
（均須按他造當事人之人數附繕本）「切勿逕送上級法院」。
                                　    書記官  彭威翔
中　　華　　民　　國　　110 　年　　6 　　月　　4 　　日
附錄：本案論罪科刑法條全文
毒品危害防制條例第11條第4項
持有第二級毒品純質淨重二十公克以上者，處6月以上5年以下
有期徒刑，得併科新臺幣70萬元以下罰金。